【裁判字號】    97,建上,71
【裁判日期】    980120
【裁判案由】    給付工程款
【裁判全文】
臺灣高等法院民事判決                  97年度建上字第71號
上  訴  人  龍台營造股份有限公司
法定代理人  甲○○
訴訟代理人  林雅儒律師
被  上訴人  內政部營建署
法定代理人  乙○○
訴訟代理人  文鍾奇律師
上列當事人間給付工程款事件，上訴人對於中華民國97年5月9日
臺灣臺北地方法院96年度建字第223號第一審判決提起上訴，並
減縮聲明，本院於98年1月6日言詞辯論終結，判決如下：
    主  文
原判決關於駁回上訴人後開第二項之訴部分，及訴訟費用（除減
縮部分外）之裁判廢棄。
被上訴人應給付上訴人新台幣壹佰貳拾捌萬陸仟壹佰玖拾捌元，
及自民國96年10月11日起，至清償日止，按週年利率5%計算之利
息。
其餘上訴駁回。
第一、二審訴訟費用（除減縮部分外），由被上訴人負擔一百分
之十四，餘由上訴人負擔。
    事  實
甲、上訴人方面：
壹、聲明：
一、原判決廢棄。
二、被上訴人應給付上訴人新台幣（下同）911萬4718元及自起
    訴狀繕本送達翌日起迄清償日止按年息百分之5計算之利息
    。
三、願供擔保請准為假執行之宣告。
貳、陳述：除與原判決記載相同者外，補稱略以：
一、減縮請求金額為911萬4718元本息。
二、請求原定完工日（94.3.18）至實際完工日（95.1.4）期間
    上訴人所受之損害。
乙、被上訴人方面：
壹、聲明：
一、駁回上訴。
二、如受不利之判決，願供擔保，請准免為假執行。
貳、陳述：與原判決記載者相同。
    理  由
一、
(一)、被上訴人法定代理人已變更為乙○○，有行政院令可按（見
    本院卷第98頁)，其並聲明承受訴訟，核無不合，先予敘明
    。
(二)、上訴人於原審請求被上訴人給付971萬2269元本息，於本院
    請求被上訴人給付911萬4718元本息，核與民事訴訟法第446
    條第1項、第255條第1項第3款規定無違。
二、
(一)、上訴人主張：兩造於92年8月11日訂定工程契約，約定由上
    訴人以總價新台幣（以下同）1億3600萬元承攬被上訴人發
    包之「國立彰化師範大學附屬高級工業職業學校教學暨行政
    大樓新建工程」（下稱系爭工程），系爭工程於92年8月29
    日開工，依系爭契約第11條約定，應於開工之日起540日曆
    天完工。扣除開工日起算540日其中民俗例假日28日不計入
    工期，則依約應於94年3月18日竣工，惟因非可歸責於上訴
    人之工程障礙，致系爭工程於95年1月4日始竣工，與原訂契
    約預定完工日期相較，增加292日之工期，上訴人於原訂完
    工日期（94年3月18日）至實際完工日期（95年1月4日）期
    間受有下述損害：、增加94.3.19-95.1.4期間「行政管理
    人員薪資及勞健保費、勞退金」計427萬6110元，詳如附件
    所示。、增加工務所94.3.19-95.1.4期間臨時用電3萬
    7884元。、關於一式計價項目，應按展延工期佔原契約天
    數比例調整給付之「勞工安全衛生設備管理費20萬6962元」
    、「工程品質管理費68萬9876元」、「包商利潤及管理費
    344萬2569元」，合計433萬9407元（計算式如附表所示）。
    依民法第491條第1項、第227條、第231條第1項及第227條之
    2第1項等規定，被上訴人應給付上訴人上開費用。又上訴人
    依契約第18條第4項進行施作「工地環境清潔保護與維護」
    支出費用46萬1317元，惟系爭契約未將該工作項目列入計價
    ，屬工程計價之漏項，被上訴人應依民法第491條第1項規定
    、民法第148條規定，計價給付上訴人。爰請求被上訴人給
    付911萬4718元（427萬6110元+3萬7884元+433萬9407元+46
    萬1317元=911萬4718元，如附表所示）並加計遲延利息。
(二)、被上訴人對兩造訂立系爭契約，由上訴人承攬系爭工程，依
    約系爭工程於上訴人申報開工之日起540日曆天完工，系爭
    工程實際於95年1月4日竣工等情不爭執，惟否認上訴人得請
    求上述金額。辯以系爭工程契約總價為1億3600萬元，結算
    總價為1億6008萬2867元，業經結算給付完畢。系爭工程於
    92年8月29日開工，工期如無任何展延，則其預定完工日期
    為94年5月7日上午，如加計不計工作天之民俗例假日等合計
    32.5天，則預定完工日為94年6月9日。系爭工程實際履約天
    數為773日曆天（預計540日曆天完工+展延工期233天（15+4
    0+178））。系爭工程展延工期非可歸責於被上訴人。被上
    訴人否認上訴人於展延工期期間，有其主張之費用支出。縱
    有可歸責於被上訴人事由展延工期，惟系爭工程之追加工程
    暨其展延工期，經兩造協議，被上訴人核給工期，上訴人放
    棄展延工程期所衍生之工程管理費等費用，上訴人自無理由
    再行起訴請求上開費用。系爭工程以實際完工日95年1月4日
    回溯推算展延工期233天至94年5月17日，上訴人縱有行政人
    員薪資、勞健保等負擔，亦僅限於在94.5.17-95.1.4之間之
    233天以內，且以經上訴人呈報被上訴人之人員為限，其費
    用總額應僅有125萬5806元。縱上訴人於展延工期期間（
    94.5.17-95.1.4，233日）確有增加臨時用電，其金額僅有3
    萬0392元。又被上訴人在辦理第二次及第四次修正系爭工程
    施工預算時，業經比例調整增加給付「勞工安全衛生設備管
    理費」「工程品質管理費」及「包商利潤及管理費」等費用
    ，上訴人就已結算給付完畢之上開費用，重複請求，亦無理
    由。又「系爭工程工地環境清潔與維護暨其費用」依契約第
    18 條第4項約定，本屬上訴人之契約責任，上訴人自不得另
    行請求，且上訴人提出之費用明細及發票等憑證均不可採等
    語置辯。
(三)、原審為上訴人敗訴之判決，上訴人提起上訴。
三、本件兩造不爭執事項如下述：
(一)、兩造於92年8月11日簽訂系爭工程契約，約定由上訴人以總
    價1億3600萬元承攬系爭工程（第5條），上訴人應於接到被
    上訴人主辦工程單位通知開工之日起5日內正式以書面申報
    開工，並於開工之日起540日曆天完工（第11條），系爭工
    程施工期間，上訴人應隨時負責工地環境清潔與維護，所需
    費用由上訴人負責（第18條第4項），系爭契約所附詳細價
    目表無「工地環境清潔與維護」項目等情，有系爭工程契約
    及詳細價目表可按（見原審卷第15、18頁、49-65頁）。
(二)、系爭工程於92年8月29日開工，實際竣工日期為95年1月4日
    ，結算總價為1億6008萬2867元，被上訴人已為給付等情，
    有工程結算驗收證明書可按（見原審卷第66頁）。
(三)、
１、系爭工程因變更設計、建築師審核資料、施工數量超過原契
    約數量致影響施工要徑、配合水電工程施工等非可歸責上訴
    人因素，經被上訴人依契約第14條「工程延期」規定，分別
    核定展延工期15日曆天、40日曆天、178日曆天，合計233日
    曆天，有展延工期會議紀錄3份、被上訴人94.5.24函、94.
    7.26函、95.1.19函可按（見原審卷第146、149、153頁、21
    1、213、215頁）。
２、系爭契約第11條「工期計算」約定：天災人禍等人力不可抗
    拒因素及國定例假日、民俗節日、全國性選舉投票日及各級
    主管機關臨時公布放假者、非歸責於上訴人之責任，經被上
    訴人確認須停工或影響要徑作業，其停工部分等情免計工期
    （見原審卷第18頁）。系爭工程竣工報告所附工期計算統計
    表所列情形為：因民俗例假日不計工作天37天。另因其他原
    因，例全國性砂石風暴影響待料等因素，經被上訴人分別核
    定不計工期9.5日、21. 5日、14日、3日；另因選舉、颱風
    、學校考試等不計工作日1日、0.5日、1日、1日、1日、1日
    、1日，合計54.5日，有竣工報告、上訴人編製、監造廠商
    複核之之工期計算表、被上訴人93.1.15、93.6. 23、93.
    12.24函、彰化師大附屬高級工業職業學校94.1.19、94.4.
    14函、被上訴人中區工程處94.8.4書函等可按（見原審卷第
    176-179頁、203、205、207、209、210、214）。
３、系爭工程履約期限為540+15+178=773日曆天（即原契約工期
    540日+被上訴人核定展延工期233日）。實際開工日92年8月
    29日，實際完工日為95年1月4日，其間計日曆天860日，扣
    除不計入工期天數91.5天（民俗例假日37日、不計工作日
    54.5日，合計91.5日），實際工作日為768.5日（000-00-00
    .5=768.5)，有上開工程結算驗收證明書、工期計算統計表
    可按（見原審卷第66頁、179頁）。
(四)、系爭工程因變更工程，已辦理變更設計施工預算，於修正施
    工預算時，業經按比例調整增加給付「工程保險費」「勞工
    安全衛生管理費」「工程品質管理費」「包商管理及利潤」
    ，有原詳細價目表及變更說計修正預算明細表可按（見原審
    卷第65頁、158、159頁）。
四、茲就上訴人本件請求審酌如下述：
甲、上訴人依民法第491條第1項、第227條、第231條第1項及第
    227條之2第1項等規定，請求被上訴人給付契約預定完工日
    期至實際完工日期期間之損害部分：
    上訴人主張系爭工程於92.8.29開工，原定工期為540日曆天
    ，扣除開工日起算540日其中民俗例假日28日不計入工期，
    則依約預定完工日應於94年3月18日竣工，惟因非可歸責於
    上訴人之工程障礙，致系爭工程實際於95.1.4竣工，共使用
    860日曆天，上訴人於原合約工期外，增加292天工期（860
    日曆天-原合約540日工期-民俗例假日28日=292日。即94/3/
    19 -95/1/4），致受有損失，其得依民法第491條第1項、第
    227條、第231條第1項及第227條之2第1項等規定，請求被上
    訴人給付。被上訴人則以上開情詞置辯。經查：
(一)、民法第491條第1項部分：
    系爭工程於92年8月29日開工，契約原約定工期540日，嗣因
    變更設計等非可歸責上訴人事由，被上訴人核定展延工期
    233日，工程履約期限變更為773日曆天，另因民俗例假日及
    其他原因不計工作天計91.5天，上訴人於94.3.18竣工，實
    際工作日為768.5日，合約總價原為1億3600萬元，因變更設
    計等辦理變更設計施工預算，結算總價為1億6008萬2867元
    ，被上訴人已為給付等情，已如上述。是上訴人就系爭工程
    實際履約日期768.5日，雖較原預定工期540日為長，但其施
    作之工程（含變更部分），被上訴人已給付，並無民法第
    491 條第1項「如依情形，非受報酬即不為完成其工作者，
    視為允與報酬」規定情形，上訴人主張依前開規定，請求被
    上訴人給付其於原合約工期外，增加工期天數之損失，自屬
    無據。
(二)、民法第227條、第231條部分：
    本件被上訴人雖依契約第11條約定核定免計工期91.5日，及
    依第14條約定核定展延工期233日，惟此亦非民法第227條第
    1項「因可歸責於債務人之事由，致為不完全給付者，」之
    情形，上訴人依民法第227條、第231條規定，請求被上訴人
    給付其於原合約工期外，增加工期天數之損失，亦屬無據。
(三)、民法第227條第2項部分：
Ａ、上訴人請求被上訴人給付：、94.3.19-95.1.4期間增加「
    行政管理人員薪資及勞健保費、勞退金」計427萬6110元（
    詳如附件所示）。、94.3.19-95.1.4工務所增加臨時用電
    3萬7884元。
１、展延工期期間：
、系爭契約原約定工期540日，嗣因非可歸責上訴人事由，被
    上訴人依契約第14條核定展延工期233日，致工程履約期限
    變更為773日曆天，而上訴人實際工作日為768.5日，已如上
    述。則上訴人主張其因而增加展延期間行政管理人事費用支
    出，及工務所臨時用電支出，此情形顯非其締約當時所能預
    見，如仍依原定契約效果有顯失公平之情，其得依民法第
    227條之2規定請求被上訴人給付被上訴人展延工期（233日
    ）期間支出之上述費用部分，尚難認屬無據。
、查系爭工程於94.3.18竣工，被上訴人核定展延工期233日，
    以竣工日94.3.18往前回溯233日為94年5月17日，則上訴人
    請求被上訴人給付其於94.5.17-95.1.4期間支出之行政管理
    人員費用及工務所臨時用電費用部分為有理由。
、上訴人主張支付張嘉偉等人如附表1所示之薪資、勞健保費
    、勞退金等計 427萬6110元。
    查被上訴人不爭執上訴人於上述期間支出之行政管理人員（
    張嘉偉、陳成焜、洪生勇、白吉佑、施能凱）費用為125萬
    5806元（見原審卷(二)第6頁），則上訴人於此數額之請求為
    有理由，應予准許。至上訴人另主張於94.5.17前支付張嘉
    偉、陳成焜、洪生勇、白吉佑、施能凱之薪資、勞健費、勞
    退金等費用，因非於94.5.17-95.1.4期間，上訴人請求被上
    訴人給付為無理由。至上訴人請求陳志忠、周旭星、張克呈
    、黃榆茹、郭銘仁、張永昇（下稱陳志忠等人）之薪資支出
    等，被上訴否認該等人員，於94.5.17-95.1.4期間任職系爭
    工程，上訴人亦未舉證證明，則縱陳志忠等人係上訴人之受
    僱人，亦不得請求被上訴人給付該等人員94.5.17-95.1.4支
    出之薪資等費用。
、上訴人主張自94.3.19-95.1.4工務所增加臨時用電3萬7884
    元，請求被上訴人給付。
    查本件上訴人得請求者為94.5.17-95.1.4期間支出之工務所
    臨時用電費用，被上訴人不爭執其中3萬0392元（見原審卷
    (二)第22頁），則上訴人於此數額之部分為有理由，應予准許
      ，逾此數額為無理由，不應准許。
、基上所述，上訴人請求被上訴人給付94.3.19-95.1.4期間支
    付之人事費用125萬5806元、工務所臨時用電電費3萬0392元
    部分，合計128萬6198元（0000000+30392=0000000）為有理
    由。
、雖被上訴人抗辯系爭工程之追加工程暨其展延工期，經兩造
    協議，被上訴人核給工期，上訴人放棄展延工程期所衍生之
    工程管理費等費用，上訴人自無理由再行起訴請求上開費用
    云云，並提出94/4/27、94/7/7、94/12/29會議紀錄為據。
    查上開三會議紀錄固記載「綜合上述原因，核定給予龍台營
    造有限公司（即上訴人）展延工期計15、40、178日曆天，
    惟廠商不得以此為由，要求給予額外之工程管理費用」等情
    （見原審卷(一)第146、149、153頁）。惟證人莊政庭（即參
    與上開會議之監造人建築師事務所經理）於原審結證系爭會
    議紀錄並非當場作成，會議過程均係討論工期問題，並無討
    論工程管理費部分，但決議時，主持人均會依慣例宣讀決議
    事項，要求承包廠商放棄工程管理費等情（見原審卷(二)第3
    頁背面），是自難認兩造於協調展延工期會議時，合意上訴
    人放棄因展延工期所衍生之費用請求權。是被上訴人此部分
    抗辯應非可採。
２、不計工期期間：
    上訴人另主張其於被上訴人核定之展延工期233天外，另有
    不計工期59日（292-233=59)，亦非締約時得預見，其亦得
    請求該59日所支出之行政管理人員人事費用支出及工務所臨
    時用電支出云云。
    查被上訴人依契約第11條約定，將國定假日、民俗日等日，
    免計工期，旨在避免上訴人有逾期完工，而應依契約第27條
    第3項「逾期罰款」約定計罰情事。況亦難認上訴人於國定
    假日、選舉、颱風、學校考試等不計工期日期，其需支出行
    政管理人事費用及工務所臨時用電等成本，為其訂約時所不
    得預見，而依其原有效果有顯失公平情事，上訴人主張被上
    訴人應依民法第227條第2項規定給付此部分支出之行政管理
    人員費用及工務所臨時用電費用，即非可採。
Ｂ、上訴人主張系爭工程關於一式計價項目，應按展延工期佔原
    契約天數比例調整給付「勞工安全衛生設備管理費20萬6962
    元」、「工程品質管理費68萬9876元」、「包商利潤及管理
    費344萬2569元」，合計433萬9407元云云（計算式如附表所
    示）。
１、上訴人主張系爭契約就「勞工安全衛生設備管理費」「工程
    品質管理費」、「包商利潤及管理」均係以一式計價方式給
    付，惟系爭工程施工期間因非可歸責於上訴人事由，造成工
    期延長，則上列費用應按展延工期佔原契約天數比例調整給
    付云云。
２、查上訴人就系爭工程應支付之「勞工安全衛生設備管理費」
    、「工程品質管理費」，係為完成系爭工程而支出，其可得
    之「包商利潤及管理費」係完成系爭工程所得之利潤。系爭
    工程係總價承攬，系爭契約所附詳細價目表所載「假設工程
    」「土方工程」「結構體工程」…「工程保險費」「勞工安
    全衛生設備管理費」、「工程品質管理費」、「包商利潤及
    管理」「稅金」等項目金額合計為契約總價（見原審卷第48
    頁），是上訴人承攬系爭工程應支付之各項施工成本、應付
    保險費、稅金及其可得利潤係依該項目占契約總價之比例，
    定其數額，並非依其施工日數按日計算其支出或利潤。
３、系爭工程雖經變更設計等因素，經被上訴人核定展延工期。
    惟變更工程，已辦理變更設計施工預算，於修正施工預算時
    ，業經按比例調整增加給付「工程保險費」「勞工安全衛生
    管理費」「工程品質管理費」「包商管理及利潤」等，結算
    總價（1億6008萬2867元）亦較契約總價（1億3600萬元），
    增加2408萬2867元，被上訴人並已給付，已如前述。則上訴
    人主張其得另依民法第227條之第1項規定，請求被上訴人應
    按展延工期佔原契約天數比例調整給付上開一式給付項目之
    費用云云，自屬無理由。
乙、上訴人主張工地環境清潔保護與維護工作，屬契約約定應辦
    事項，上訴人為此支出46萬1317元，惟被上訴人就此部分漏
    未計價，依民法第491條第1項及民法第148條規定，被上訴
    人應加計給付云云。被上訴人則以上開情詞置辯。
(一)、查系爭契約係總價承攬，契約第18條第4項「工地環境清潔
    與維護」第1款約定「本工程施工期間，乙方（上訴人）應
    切實遵守水污染防制法及…等有關機關所頒法令規章之規定
    ，隨時負責工地環境保護。」第2款約定「本工程施工期間
    ，乙方應隨時清除工地內暨工地週邊道路一切廢料、垃圾、
    非必要或檢驗不合格之材料、鷹架、工具及其他設備，以確
    保工地安全及工作地區環境之整潔，其所需費用概由乙方負
    責」（見原審卷第25-26頁），是堪認上訴人就系爭契約負
    有工地環境清潔與維護之附隨義務，兩造約定所需費用由上
    訴人負責，自難認此屬計價之漏項，亦與民法第491條第1項
    「如依情形，非受報酬即不為完成其工作者，視為允與報酬
    」規定情形不符。兩造約定上訴人承攬施作之工程，由承攬
    人負責工地環境清潔與維護，亦難認有何違反誠信原則可言
    。
(二)、上訴人另舉上證7-10，謂其他公共工程契約有編列環境保護
    費、環境污染及交通維護費等情，本件被上訴人應就此部分
    予以計價云云。
    按依契約之相對性，各契約施工環境、性質不同，縱上訴人
    提出之其他公共工程契約有編列環境保護費之情，上訴人亦
    不得援以為本件被上訴人應予以計價之依據，上訴人此部分
    主張，亦非可採。
丙，基上所述，上訴人本件得請求被上訴人給付者為其於展延工
    期期間（233日）支出之必要行政管理人事費用及工務所臨
    時用電，合計128萬6198元。
五、綜上所述，本件上訴人請求被上訴人給付911萬4718元及自
    民國96年10月11日（起訴狀繕本送達翌日）起迄清償日止按
    年息百分之5計算之利息，於請求被上訴人給付128萬6198元
    及自96年10月11日起至清償日止之法定遲延利息部分為有理
    由，應予准許；逾此所為請求，為無理由，應予駁回。又本
    件命被上訴人給付部分未逾150萬元，於本院判決後即告確
    定而有執行力，上訴人就此部分聲請供擔保宣告假執行，核
    無必要，應予駁回，至於上訴人敗訴部分，其假執行之聲請
    失所附麗，應併予駁回。原審就上開應准許部分，為上訴敗
    訴之判決，尚有未洽，上訴意旨求予廢棄改判，為有理由，
    爰由本院予以廢棄改判如主文第二項所示，至於上訴人之請
    求不應准許部分，原判決為上訴人敗訴之判決，經核於法並
    無不合，上訴意旨求予廢棄改判，為無理由，應駁回其上訴
    。
六、本件事證已明，兩造其餘攻擊防禦方法，經核與本判決之結
    果不生影響，爰不一一論述。
七、據上論結，本件上訴為一部有理由，一部無理由，依民事訴
    訟法第450條、第449條第1項、第79條、判決如主文。
中    華    民    國    98    年    1    月    20    日
                    民事第八庭
                        審判長法  官  劉勝吉
                              法  官  鄭威莉
                              法  官  滕允潔
正本係照原本作成。
如不服本判決，應於收受送達後20日內向本院提出上訴書狀，其
未表明上訴理由者，應於提出上訴後20日內向本院補提理由書狀
（均須按他造當事人之人數附繕本）上訴時應提出委任律師或具
有律師資格之人之委任狀；委任有律師資格者，另應附具律師資
格證書及釋明委任人與受任人有民事訴訟法第466條之1第1項但
書或第2項（詳附註）所定關係之釋明文書影本。
中    華    民    國    98    年    1     月    21    日
                              書記官  黃麗玲
附註：
民事訴訟法第466條之1（第1項、第2項）：
對於第二審判決上訴，上訴人應委任律師為訴訟代理人。但上訴
人或其他法定代理人具有律師資格者，不在此限。
上訴人之配偶、三親等內之血親、二親等內之姻親，或上訴人為
法人、中央或地方機關時，其所屬專任人員具有律師資格並經法
院認為適當者，亦得為第三審訴訟代理人。


司法院資訊處製作；財團法人民間司法改革基金會備份。
